【裁判字號】    99,簡上,29
【裁判日期】    990806
【裁判案由】    返還土地等
【裁判全文】
臺灣臺中地方法院民事判決              99年度簡上字第29號
上  訴  人  丙○○
訴訟代理人  桑銘忠律師
視同上訴人  乙○○
被  上訴人  丁○○
上列當事人間返還土地等事件，上訴人對於中華民國98年12月10
日本院豐原簡易庭98年度豐簡字第20號第一審判決提起上訴，經
本院於民國99年7月16日言詞辯論終結，判決如下：
    主      文
上訴駁回。
第二審訴訟費用由上訴人丙○○負擔。
    事實及理由
壹、程序方面：
  一、本件訴訟係關於確認被上訴人所有之臺中縣神岡鄉○○○
      段後壁小段6-523地號土地（下稱系爭6-523地號土地）與
      上訴人丙○○所有之同小段6-524地號土地（下稱系爭6-5
      24地號土地）、兩造共有之同小段6-526地號土地（下稱
      系爭6-526地號土地）之界址，上訴人丙○○、乙○○與
      被上訴人丁○○係上開6-526地號土地共有人，上訴人丙○○就同小段6-524地號、第6-526地號土地與同小段6-52
      3地號土地（以下總稱上開三筆土地為系爭相鄰土地）間
      確認界址部分提起上訴，提出非基於個人關係之抗辯，依
      民事訴訟法第56條第1項第1款之規定，其上訴之效力及於
      未上訴之共同訴訟人乙○○，應將原審被告乙○○列為視
      同上訴人，此合先敘明。
  二、次按原告於判決確定前，得撤回訴之全部或一部。但被告
      已為本案之言詞辯論者，應得其同意。民事訴訟法第262
      條第1項定有明文。查本件被上訴人於本件言詞辯論終結
      前，撤回其於原審訴之聲明中請求上訴人丙○○清除其逾
      越系爭相鄰土地間界址，占用被上訴人系爭6-523地號土
      地之地上物並返還土地，及自民國98年1月16日起至返還
      土地之日止，按月給付被上訴人新台幣（下同）270元部
      分，上訴人丙○○同意，視同上訴人乙○○則無異議，依
      上開法條規定，被上訴人撤回其訴之一部，已生效力，本
      院僅就其未撤回部分，即兩造間系爭相鄰土地間之經界線
      為何一節加以審判，亦先此敘明之。
貳、實體方面：
  一、本件被上訴人起訴主張：
      兩造係兄弟關係，坐落臺中縣神岡鄉○○○段後壁小段
      6-70地號土地（下稱分割前共有土地）為兩造所共有，於
      92年12月4日分割共有之上開土地，由被上訴人取得系爭
      第6-523地號土地，上訴人丙○○取得系爭6-524地號土地
      ，被上訴人與上訴人丙○○、乙○○共同取得系爭6-526
      地號土地（應有部分比例：丁○○290/654，丙○○74/65
      4，乙○○290/654），系爭第6-523地號土地與系爭第6-5
      24、第6-526地號土地相毗鄰。依上開分割前共有土地之
      分割契約書約定，系爭6-523地號土地與系爭6-524、6-52
      6地號之分割線係以上訴人丙○○舊有房屋屋簷滴水線為
      分割線，地籍圖之經界線亦依上訴人丙○○舊有房屋屋簷
      滴水線為製作；土地分割完成後，兩造即應依分得之土地
      各自管理使用，惟上訴人丙○○自94年間起一再以地籍圖
      之經界線與分割契約書上約定之分割線不符，請求豐原地
      政事務所更正地籍圖，為豐原地政事務所拒絕，上訴人丙○○無權占用被上訴人所有系爭6-523地號土地，並在其
      上放置土堆、棧板，之後又以挖除路面之方式妨礙被上訴
      人通行。上訴人丙○○既對經界線位置有爭執而占用被上
      訴人所有系爭6-523地號土地，本件即有確定經界線之必
      要，被上訴人主張地籍圖經界線即為分割契約書之分割線
      ，並無與分割契約書分割線不符之情事，爰依法提起本件
      訴訟，並聲明：確認系爭相鄰土地之經界線為如原審附圖
      所示之Ａ-Ｂ-Ｃ連接實線。
  二、上訴人丙○○則以：
    (一)上訴人丙○○於97年4月8日向豐原地政事務所聲請擴大複
      測鑑界結果，發現上訴人丙○○所有系爭6-524地號、同
      段6-525地號土地與被上訴人所有系爭第6-523地號土地之
      地籍圖經界線，與兩造間原合意依上訴人丙○○舊有房屋
      屋簷滴水線為界址不符，兩造合意之界址（即依上訴人丙○○所有房屋屋簷滴水線）應在6-525地號土地上，上訴
      人丙○○並未占用被上訴人之系爭6-523地號土地，又被
      上訴人舊有房屋屋簷滴水線延伸至兩造共有系爭6-526地
      號土地，是兩造有確定界址之必要，以平息兩造間之土地
      糾紛等語，資為抗辯。並主張系爭相鄰土地之經界線應為
      如原審附圖所示Ｄ-Ｅ-Ｆ連接虛線。
    (二)上訴後補稱：
      原審疏未斟酌內政部國土測繪中心鑑測人員並未就兩造共
      同指定之界址重新實施地籍測量之事實，雖原審有再行囑
      託內政部國土測繪中心測量，然內政部國土測繪中心人員
      並未依地籍測量實施規則第273條、第275條之規定，辦理
      上訴人丙○○所有房屋實地測量，亦未見鑑定圖上顯示任
      何上訴人丙○○所有房屋測量數據資料，原審據以為判決
      之依據，自屬違背法令。
    (三)並於本院聲明：請求廢棄原判決關於確認界址部分，上開
      廢棄部分，應確認系爭相鄰土地之經界線為如原審附圖所
      示Ｄ-Ｅ-Ｆ連接線。
  三、視同上訴人乙○○對於本件界址之意見與被上訴人相同。
參、本件經兩造協議簡化爭點如下：
    內政部國土測繪中心於原審受本院囑託後，有無辦理實地測
    量及測量之結果是否正確？
肆、本院之判斷：
  一、被上訴人起訴主張系爭6-523地號土地與系爭6-524、6-52
      6地號土地之分割線係以上訴人丙○○舊有房屋屋簷滴水
      線為分割線，此有兩造共有土地分割契約書為證，且上開
      實地界址部分，為上訴人所不爭執，自屬可信而有據。
  二、按地籍測量之程序如下：(一)、三角測量、三邊測量或精密
      導線測量。(二)、圖根測量。(三)、戶地測量。(四)、計算面積
      。(五)、製圖。前項第一款之測量方法，得隨科技發展，採
      衛星定位測量或其他同等精度測量方法為之，地籍測量實
      施規則第3條定有明文。查本件係在確定系爭相鄰土地之
      界址，惟地籍測量實施規則第273條及第275條之規定係規
      範於該規則第四編「建築改良物測量」，是本件自無適用
      地籍測量實施規則第273條及第275條之規定，上訴人丙○○援引上開法令，委無足取，此合先敘明。
  三、查本件原審曾兩次囑託內政部國土測繪中心辦理測繪系爭
      相鄰土地，並曾會同至現場履勘，兩造亦均到場，且一致
      指界應以上訴人丙○○所有門牌號碼台中縣神岡鄉○○路
      506巷75弄18號房屋之土角厝部分屋簷滴水（外緣）為系
      爭相鄰土地之經界線，並囑測量人員將此兩造一致指界於
      鑑定圖上加以標示，並與地籍圖上界址比對，是否相符？
      經內政部土地測繪中心測繪結果，二者相符，即如原審附
      圖所示Ｇ-Ｈ連線（兩造現場指界界址），位於如原審附
      圖所示Ａ-Ｂ連線（即地籍圖經界線）上，有本院98年3月
      18 日、98年9月14日勘驗筆錄及內政部土地測繪中心98年
      4月20日測籍字第0980003582號函附鑑定書、鑑定圖（參
      原審卷第45頁至第48頁）、及該中心98年10月19日測籍字
      第09800010  230號函附之補充鑑定圖（參原審卷第157頁
      、第158頁）可憑，堪信無誤。
  四、再查，證人即內政部國土測繪中心測量員甲○○於本院到
      庭後結證稱：有實地去測量，並擺經緯儀測屋簷的邊緣位
      置（即補充鑑定圖中的Ｇ點及Ｈ點連線），第一次測量係
      由法官先確認位置，第二次則由法官確認經界線是（位在
      ）補充鑑定圖中的Ｇ點（至Ｈ點），有參考豐原地政事務
      所97年7月21日豐地測字第0970007679號函所附的系爭6-5
      24地號及附件土地擴大檢測成果圖，但因該成果圖沒有座
      標，所以並未依該圖測量，而係實地測量等語（詳見本院
      99年4月21日準備程序筆錄）。足證內政部國土測繪中心
      確有依地籍測量實施規則相關規定辦理實地測量，上訴人
      丙○○主張內政部國土測繪中心人員並未依規定辦理上訴
      人丙○○所有房屋實地測量云云，洵非可採。
  五、本件兩造均對系爭相鄰土地界址應即上訴人丙○○舊有（
      土角厝）房屋之屋簷滴水（外緣）之延伸線並不爭執，惟
      上訴人丙○○一再質疑上開房屋屋簷滴水線轉繪至地籍圖
      上應係如原審附圖所示Ｄ-Ｅ-Ｆ連接虛線，而非如原審附
      圖所示Ａ-Ｂ-Ｃ連接實線。惟查，內政部國土測繪中心鑑
      測人員係使用精密電子測距經緯儀，在系爭土地附近周圍
      施測圖根點，並經檢核閉合後，作為該測區之控制點，然
      後以該圖根點為基點，用上列儀器分別施測系爭土地及附
      近界址點，並計算界址點之坐標值輸入電腦，以自動繪圖
      儀展繪於鑑測原圖上（同地籍圖比例尺1/1200），然後依
      據臺中縣豐原地政事務所保管之地籍圖及圖解地籍調數值
      化成果等資料，展繪本案有關土地地籍圖經界線，與前項
      成果核對檢核後測定於鑑測原圖上，作成鑑定圖（如附圖
      ）。原審囑託內政部國土測繪中心鑑測，前後兩次測量結
      果顯示，兩造共同所指上訴人丙○○舊有房屋（土角厝）
      屋簷滴水線（即原審附圖所示Ｇ-Ｈ連線），轉繪至鑑定
      圖上，位於如附圖所示Ａ-Ｂ-Ｃ連接實線之上，且與地籍
      圖之經界線相符，此有內政部國土測繪中心98年4月8日鑑
      定圖及98年10月12日補充鑑定圖在卷可憑。復審酌系爭土
      地之土地登記謄本面積與依兩造指界計算所得之面積差異
      ，若依上訴人第一次實地指界（即原審附圖所示Ｄ-Ｅ-Ｆ
      連接虛線）測量結果，計算系爭相鄰土地面積，則上訴人
      丙○○所有系爭6-524地號土地將較土地登記謄本登記面
      積增加144平方公尺，被上訴人所有系爭6-523地號土地則
      短少183平方公尺，兩造共有之系爭6-526地號土地則短少
      9 平方公尺，此一面積比較結果突顯如依上訴人丙○○第
      一次實地指界為系爭相鄰土地之界址，將顯失公平；反之
      ，若依被上訴人指界，即以原審附圖所示Ａ-Ｂ-Ｃ連接實
      線為系爭相鄰土地之界址，則不但與地籍圖經界線一致，
      且系爭相鄰土地面積與土地登記謄本登記之面積差距較少
      （上訴人丙○○所有系爭6-524土地面積短少3平方公尺；
      被上訴人所有系爭6-523地號土地亦短少19平方公尺；兩
      造共有系爭6-526地號土地則短少26平方公尺），是以應
      以兩造所共認無誤之實地界址（上訴人丙○○舊有房屋之
      屋簷滴水延伸線）測繪結果，即原審附圖所示Ａ-Ｂ-Ｃ連
      接實線為系爭相鄰土地之經界線，較為可採。上訴人丙○○一方面認同系爭相鄰土地之經界線於實地之位置（即上
      訴人丙○○舊有土角厝房屋之屋簷滴水）；另一方面卻主
      張鑑定圖上所示，內政部國土測繪中心以上述之精密科技
      測量所得界址與實地界址不符，核屬矛盾而無據。
  六、綜上所述，本院審酌上開內政部國土測繪中心鑑定圖、補
      充鑑定圖、鑑定書、地籍圖經界線位置、兩造實地所指界
      址（含上訴人丙○○認同之屋簷滴水延伸線為經界線及其
      第一次實地指界即原審附圖所示Ｄ-Ｅ-Ｆ連接虛線）、土
      地登記謄本面積與系爭相鄰土地實測面積差異比較等情互
      相參證以觀，認系爭相鄰土地間界址為原審附圖所示Ａ-
      Ｂ-Ｃ點之連接實線。從而，原審據以認定系爭土地間之
      經界線如原審附圖所示Ａ-Ｂ-Ｃ之連接實線，經核於法並
      無不合。上訴人丙○○仍執前詞，指摘原判決違法、不當
      ，求予廢棄改判如其上訴聲明所示，為無理由，應予駁回
      。
  七、本件事證已明，上訴人丙○○聲請調取系爭三筆土地及同
      段第6-525地號土地分割件之原分割測量成果資料、分割
      成果圖及豐原地政97年7月21日豐地測字第0970007679號
      函及所附系爭6-524地號及附近土地擴大檢測成果圖、測
      量成果資料等，除6-525地號土地非本件系爭之土地，故
      顯無參考必要外，其餘資料，業據證人即內政部國土測繪
      中心測量員甲○○到庭證述並無參考價值（參本院99年4
      月21日準備程序筆錄），是亦無必要加以調查，併此敘明
      。
  八、兩造其餘攻擊防禦方法及本院未經援用之證據，經審酌後
      ，核與本件之結論，不生影響，爰不一一論斷，附此敘明
      。
伍、據上論結，本件上訴為無理由，依民事訴訟法第436條之1第
    3項、第449條第1項、第78條、第85條第3項，判決如主文。
中    華    民    國    99    年    8     月     6    日
                  民事第三庭  審判長法  官  許秀芬
                                    法  官  許石慶
                                    法  官  曹宗鼎
上正本係照原本作成。
本件不得上訴。
中    華    民    國    99    年    8     月     6    日
                                    書記官

司法院資訊處製作；財團法人民間司法改革基金會備份。
